臺灣臺南地方法院刑事判決　　　　　　　 95年度訴字第565號
公　訴　人　臺灣臺南地方法院檢察署檢察官
被　　　告　乙○○
選任辯護人　李興宣律師
上列被告因強盜等案件，經檢察官提起公訴（94年度偵緝字第10
62號），本院判決如下：
    主  文
乙○○犯連續攜帶兇器強盜罪，累犯，處有期徒刑柒年肆月。
    事  實
一、乙○○前因違反毒品危害防制條例案件，經本院於民國九十
    三年二月四日以九十二年度簡上字第二○七號刑事判決判處
    有期徒刑六月確定，並於九十三年三月三十日執行完畢。仍
    復意圖為自己不法之所有，並基於概括之犯意，先於九十四
    年六月五日凌晨三時許，在臺南市○○路○段四號，以菜刀
    抵住丙○○頸部，並以「不聽我的話，要殺死你，並掩埋起
    來」等語，以此強暴、脅迫方式，致使丙○○不能抗拒，簽
    立面額均為新臺幣（下同）一萬元本票十張（起訴書誤載為
    八張），併交付其本人國民身分證予乙○○。嗣於同日上午
    八時許，在上址，乙○○又以前開菜刀抵住甲○○頸部，並
    以刀背敲打甲○○頭、頸等部位，致甲○○受有右手叉及頭
    皮撕裂傷等傷害，以此方式強暴方式迫使甲○○簽發本票，
    甲○○因不能抗拒始簽立面額十萬元的本票一張，併交付駕
    駛執照予乙○○。
二、案經臺南市警察局第一分局報告臺灣臺南地方法院檢察署偵
    查起訴。
    理  由
壹、程序事項：
　　按被告以外之人於審判外之陳述，雖不符刑事訴訟法第一五
    九條之一至之四等四條之規定，而經當事人於審判程序同意
    作為證據，法院審酌該言詞陳述或書面陳述作成時之情況，
    認為適當者，亦得為證據。當事人、代理人或辯護人於法院
    調查證據時，知有第一百五十九條第一項不得為證據之情形
    ，而未於言詞辯論終結前聲明異議者，視為有前項之同意，
    刑事訴訟法第一百五十九條之五第一項、第二項分別定有明
    文。本案被告於言詞辯論終結前，對於證人丙○○、甲○○
    於警詢及偵查中證述之詞有無證據能力乙節，均未聲明異議
    ，有本院九十五年五月十七日準備程序筆錄在卷可稽。是以
    上開證人於警、偵訊時之陳述，均有證據能力，合先敘明。
貳、實體事項：
一、訊據被告乙○○否認有何強盜犯行，就強盜丙○○犯行部分
    ，辯稱：「伊沒有押，有要她簽發本票」云云；就強盜甲○○犯行部分，則辯稱：「伊沒有拿菜刀押甲○○。他確實有
    簽發一張十萬元本票」云云。惟查：
  (一)證人丙○○於偵查中證稱：「（九十四年六月五日凌晨三時
    左右在台南市○○路被告有無脅迫你簽本票？）他拿刀子壓
    住我，我一直反抗，我怕他會殺我，之後他要我簽本票。我
    害怕就簽了」，「（你當時有能力抗拒不簽本票？）我害怕
    他會殺我，因為他刀子架在我脖子我會害怕才簽了本票」等
    語（見臺灣臺南地方法院檢察署九十四年度偵緝字第一○六
    二號偵卷第三十三頁），核與被告於偵查中所自承：「我拿
    的是菜刀但不利，我是用刀被壓住她，我是有要丙○○簽發
    本票，但後來還他」等語相符（見同卷第三十四頁），參諸
    證人丙○○與被告所述相互吻合之證詞以觀，足證被告確有
    於九十四年六月五日凌晨三時許，在臺南市○○路以菜刀抵
    住被害人丙○○頸部，至使被害人不能抗拒，而簽發本票無
    誤；證人丙○○與被告偵查中所述既與事實較為吻合而屬可
    信，則被告於本院審理中辯稱其未持刀壓住被害人云云，既
    未提出有利之證據供本院審酌，難認其所辯可資採信。
  (二)證人甲○○於審理中證稱：「（為何簽發本票？）因為被告
    乙○○押住我，我沒有辦法，就簽了」，「（他如何押住你
    ？）拿菜刀」，「（他拿刀抵住你，你是否能夠掙脫？）我
    有嘗試，但無法掙脫。所以我就簽發本票」，「（你當時被
    押住，簽發十萬元時，有無受傷？）有。是在反抗時。是在
    簽發本票之前受傷的，受傷部位為右手及頸部」等語（見本
    院卷第一二二頁）；另參諸被告乙○○於本院審理中供稱：
    「我是事後才拿菜刀出來，不是證人所述一開始就拿菜刀。
    其他沒有什麼問題」等語（見本院卷第一二八頁），此外，
    並有財團法人奇美醫院診斷證明書一紙在卷可稽（參警卷第
    七頁），足證被告確有持菜刀押住被害人甲○○至使不能抗
    拒，而簽發本票，並於掙扎中造成甲○○右手肘、頭部撕裂
    傷及右頸部擦傷無訛，被告所辯顯係卸責之詞，不足採信。
  (三)按強盜罪之所謂「不能抗拒」，係指行為人所為之強暴、脅
    迫等不法行為，就當時之具體事實，予以客觀之判斷，足使
    被害人身體上或精神上達於不能或顯難抗拒之程度而言，亦
    即所施強暴、脅迫手段祇須行為人以言詞或舉動，顯示加害
    他人之意思，抑壓被害人之抗拒，足以喪失其意思自由為已
    足，縱令被害人實際並無抗拒行為，仍於強盜罪之成立不生
    影響，最高法院九十一年度臺上字第二九○號及九十二年度
    臺上字第四二四○號等判決可資參照。次按刑法上強盜罪之
    所謂強暴，只需行為人對行為客體或行為客體以外之人或物
    ，施以強制之不法腕力使人不能抗拒即屬強暴，從而，被告
    持菜刀一把施加於被害人丙○○、甲○○之行為，明顯係施
    加不法腕力於其身上，當然屬於強制之不法腕力而該當強暴
    行為，故就本案被告持菜刀一把對於被害人丙○○、甲○○
    所施加之行為，客觀衡之，確足已達到使被害人不能抗拒之
    程度，為強暴行為，甚為顯明。
  (四)被告於審理中固供稱：「一張一萬元無意見。十張是包含我
    幫助她，就是拿錢幫助她的部分。張數十張無意見」，「（
    你幫助她多少錢？有無超過十萬元？）欠我現金七萬元，包
    含本票約十萬元」等語（見本院卷第一七八頁），足見被告
    確有使證人丙○○簽發十萬元本票乙節無訛；另衡以證人丙○○於偵查中證稱：「（簽了多少張？）十張，每張是一萬
    元」，「（你有欠他這麼多錢？）沒有。只欠他五千元」等
    語（見臺灣臺南地方法院檢察署九十四年度偵緝字第一○六
    二號偵卷第三十三頁），準此以觀，證人丙○○僅欠被告五
    千元，被告於九十四年六月五日凌晨三時許，在臺南市○○
    路，丙○○簽發十萬元本票，顯逾丙○○所積欠被告債務，
    就此部分，被告確基於主觀上意圖為自己不法所有之犯意，
    至為灼然。
  (五)另參諸證人甲○○證稱：「（你們之間有無金錢往來？）沒
    有。沒有債務糾紛」，「（為何簽發本票？）因為被告乙○○押住我，我沒有辦法，就簽了」，「（就是他要你承擔丙○○債務時，他就已經拿菜刀嗎？）他已經押住我了。我進
    去，他已經拿菜刀，就直接押住我，要我承擔丙○○的債務
    」等語（見本院卷第一二一頁及第一二七頁），衡以被告於
    本院審理中供稱：「（甲○○為何簽發本票？）因為我之前
    與甲○○約好，他不能載丙○○出去，但他違反規定，所以
    他才簽發本票」等語（見本院卷第一七九頁），足見被告明
    知其對於甲○○並無債權債務關係，且甲○○亦未同意承擔
    丙○○債務，被告持刀強迫甲○○簽立十萬元本票一張，顯
    係基於主觀上意圖為自己不法所有之犯意，至為灼然。
  (六)綜上各情相互勾稽，被告前開所辯之詞，顯與事實不符，足
    見其所言，顯係臨訟諉責之詞，不足採信，本件事證明確，
    被告之前開犯行，均堪以認定。
二、按所謂兇器，其種類並無限制，凡客觀上足對人之生命、身
    體、安全構成威脅，具有危險性之兇器均屬之，且祇須行為
    時攜帶此種具有危險性之兇器為已足，並不以攜帶之初有行
    兇之意圖為必要，最高法院七十九年臺上字第五二五三號判
    例意旨可資參照。故本件被告著手強盜時，所攜帶之菜刀一
    把，客觀上既均具有危險性，且質地堅硬，足以傷害人之身
    體及危害人之生命，應認係屬兇器至明。次按犯強盜罪於實
    施強暴行為之過程中，如別無傷害之故意，僅因拉扯致被害
    人受有傷害，乃施強暴之當然結果，固不另論傷害罪；然因
    強盜罪非以傷害人之身體為當然之手段，若具有傷害犯意且
    發生傷害之結果，自應另負傷害罪責，並應依刑法第五十五
    條之規定處斷，最高法院九十一年度台上字第一四四一號判
    決可資參照。參諸被害人甲○○所證稱：「（你當時被押住
    ，簽發十萬元時，有無受傷？）有。是在反抗時。是在簽發
    本票之前受傷的，受傷部位為右手及頸部」等語（見本院卷
    第一二二頁）。此外，依卷附資料並無其他證據足以證明被
    告有另行傷害甲○○之犯意，從而，應認甲○○所受前開傷
    情為被告施強暴之當然結果，被告此部分行為不另論傷害罪
    。公訴人認應成立刑法第二百七十七條第一項之傷害罪，容
    有未洽。
四、核被告所為，係犯刑法第三百三十條第一項、第三百二十一
    條第一項第三款之攜帶兇器之加重強盜罪。按被告行為後，
    刑法部分條文業於九十四年一月七日經立法院三讀修正，而
    經總統於九十四年二月二日公布並於九十五年七月一日施行
    ，而新修正之刑法第二條第一項規定：「行為後法律有變更
    者，適用行為時之法律。但行為後之法律有利於行為人者，
    適用最有利於行為人之法律。」，而該法係規範行為後法律
    變更所生新舊法律比較之準據法，於新法施行後，即應逕用
    該條為「從舊從輕」之比較；而本次法律變更，比較時應就
    罪刑有關之共犯、未遂犯、想像競合犯、牽連犯、連續犯、
    結合犯，以及累犯加重、自首減輕暨其他法定加減原因（如
    身分加減）與加減例等一切情形，綜其全部罪刑之結果而為
    比較；且法院於裁判時若已在新法修正施行以後，且新舊法
    之內容已有實質上變更，而發生有利或不利於行為人之情形
    者（例如刑罰之輕重不同，或犯罪構成要件之寬嚴有別等）
    ，自應依修正後之刑法第二條第一項之規定，比較新舊法律
    適用。惟刑法條文雖經修正，但若僅屬單純之文字修飾，或
    將實務見解或法理明文化，而不涉及刑罰之輕重、構成要件
    之變更，或其他有利、不利於行為人之情形者，即無庸依刑
    法第二條第一項之規定比較新舊法，而應依一般法律適用原
    則，適用「裁判時法」處斷，有最高法院九十五年五月二十
    三日九十五年度第八次及同年十一月七日第二十一次刑事庭
    會議決議意旨參照）。且查：
  (一)被告行為後，刑法第五十六條連續犯之規定，業於九十四年
    一月七日修正公布刪除，並於九十五年七月一日施行，則被
    告之犯行，因行為後新法業已刪除連續犯之規定，此刪除雖
    非犯罪構成要件之變更，但顯已影響行為人刑罰之法律效果
    ，自屬法律有變更，依新法第二條第一項規定，比較新、舊
    法結果，仍應適用較有利於被告之行為時法律即舊法論以連
    續犯（最高法院九十五年第八次刑事庭會議決議參照），是
    被告先後二次犯行，為時間緊接，所犯均係犯罪基本構成要
    件相同，顯係基於概括犯意反覆為之，為連續犯，應依修正
    前刑法第五十六條連續犯之規定，論以較重之加重竊盜罪，
    並依法加重其刑。
  (二)本件被告有事實欄所載科刑執行情形，有臺灣高等法院被告
    前案紀錄表乙紙附卷可稽，其於五年以內再故意犯本件有期
    徒刑以上之罪，不論依修正前之刑法第四十七條，或修正後
    之刑法第四十七條第一項之規定，均構成累犯，對被告而言
    並無有利或不利之情形，自不生新舊法比較之問題，應逕依
    修正後之刑法第四十七條，論以累犯，並加重其刑。
  (三)刑法第五十七條之規定，雖於九十四年二月二日修正公佈，
    並於九十五年七月一日施行，然此為法院就刑之裁量及酌減
    審認標準見解之明文化，非屬於法律變更，毋庸比較。
五、本院審酌被告之犯罪動機、目的係貪圖不法利益、且其持刀
    使被害人心生畏懼，手段非輕，對於被害人因此所受之損害
    頗重，且被告犯後矢口否認犯行，顯見其態度非佳等一切情
    狀，量處如主文所示之刑，以資儆懲。
六、本案供被告犯罪所用菜刀一把未經扣案，無從證明現仍存在
    ，且非違禁物，為免日後執行困難，爰不為沒收之諭知。
據上論斷，應依刑事訴訟法第二百九十九條第一項前段，刑法第
二條第一項、第三百三十條第一項、第四十七條第一項，廢止前
刑法第五十六條，判決如主文。
本案經檢察官丁○○到庭執行職務。
中　　華　　民　　國　　96　　年　　 1　　月　　24　　日
                  刑事第十一庭審判長  法  官  張維君
                                      法  官  陳威龍
                                      法  官  黃翰義
以上正本證明與原本無異。
如不服本判決，應於判決送達後10日內，向本院提出上訴狀。
      　　　　　　　　　　　　　　　　書記官　王麗鈞
中　　華　　民　　國　　96　　年　　1 　　月　　25　　日
附錄本案論罪科刑法條全文：
中華民國刑法第330條
犯強盜罪而有第 321 條第 1 項各款情形之一者，處 7 年以上有
期徒刑。
前項之未遂犯罰之。
